臺北高等行政法院判決
　　　　　　　　　　　　　　　　　　 96年度簡字第00858號
原　　　告　甲○○
　　　　　　乙○○
共　　　同
送達代收人　廖永煌律師
被　　　告　桃園縣政府稅捐稽徵處
代　表　人　丙○○處長）住同.
上列當事人間因土地增值稅事件，原告不服桃園縣政府中華民國
96年10月11日府法訴字第0960288432號訴願決定，提起行政訴訟
。本院判決如下：
　　主  文
原告之訴駁回。
訴訟費用由原告負擔。
　　事  實
一、事實概要：
    緣原告與訴外人李用於民國（下同）96年4 月18日共同向被
    告機關中壢分處申報受贈原屬李用所有坐落於桃園縣觀音鄉
    ○○段323-12地號土地之移轉現值，並申請依農業發展條例
    施行細則第14條之1 規定不課徵土地增值稅。經被告機關中
    壢分處以系爭土地於72年8月3日農業發展條例修正生效時已
    非屬農業用地，核無土地稅法第39條之2第1項不課徵土地增
    值稅規定之適用，遂依土地稅法第28條、第31條規定，課徵
    原告土地增值稅計新台幣（下同）8萬7,681元。原告不服，
    申請復查，未獲變更，提起訴願遭決定駁回，遂提起本件行
    政訴訟。
二、兩造聲明：
　　(一)原告聲明求為判決：1.訴願決定、原處分均撤銷。
                        2.訴訟費用由被告負擔。
　　(二)被告聲明求為判決：1.駁回原告之訴。
                        2.訴訟費用由原告負擔。
三、兩造之爭點：被告機關依土地稅法第28條、第31條規定，課
    徵原告土地增值稅計8萬7,681元，是否適法？
　　(一)原告主張之理由：
      1.按「作農業使用之農業用地，移轉與自然人時，得申請
        不課徵土地增值稅。」、「農業用地經依法律變更為非
        農業用地，經該法律主管機關認定符合下列各款情形之
        一，並取得農業用地作農業使用證明書者，得適用本條
        例第37條第1項、第38條第1項或第2 項規定，不課徵土
        地增值稅或免徵遺產稅、贈與稅或田賦：一、依法應完
        成之細部計畫尚未完成，未能准許依變更後計畫用途使
        用者。二、已發布細部計畫地區，都市計畫書規定應實
        施市區徵收，於公告實施市區徵
        收計畫前，未依變更後之計畫用途申請建築使用者。」
        分別為土地稅法第39條之2第1項及農業發展條例施行細
        則第14條之1所明定。
      2.查系爭土地雖於71年11月3 日觀音（草漯地區）都市計
        畫使用分區發布為住宅區，而於89年1 月28日土地稅法
        修正公佈生效時為非農業用地，然因都市計畫之細部計
        畫尚未完成，而未能准許依變更後計畫用途使用，致上
        開土地於72年9月13日起訖於原告96年5月間辦理贈與移
        轉登記時，二十多年來均依原來之用地別而供農業用途
        之使用，有原告提示桃園縣觀音鄉農業用地作農業使用
        證明書可資佐證。是依上揭土地稅法及農業發展條例施
        行細則之規定，顯然原告於辦理系爭土地受贈移轉登記
        時，無須申報繳納土地增值稅，乃被告機關原處分不察
        ，仍責令原告報繳系爭稅捐，適用法令殊有違誤。
      3.次查，被告機關原處分否准原告申請之理由略以：「有
        關農業發展條例施行細則第14條之1 規定所稱農業用地
        ，其中有關土地增值稅之適用，應係指72年8月3日農業
        發展條例修正生效後，仍為農業用地，嗣經依法律規定
        變更為非農業用地始得申請不課徵土地增值稅……」云
        云，據以駁回原告之請求。惟按土地稅法施行細則第57
        條之1 所訂：「農業用地經依法律變更為非農業用地，
        經該法律主管機關認定符合下列各款情形之一，並取得
        農業用地作農業使用證明書者，得適用本法第39條之2
        第1項規定，不課徵土地增值稅：1、依法應完成之細部
        計畫尚未完成，未能准許依變更後計畫用途使用者。2
        、已發布細部計畫地區，都市計畫書規定應實施市區徵收，於公告實施市區徵收計畫前
        ，未依變更後之計畫用途申請建築使用者。」之規定，
        系爭土地雖於72年9 月13日依都市計畫變更編定為非農
        業用地，然因都市計畫之細部計畫尚未完成，而未能准
        許依變更後計畫用途使用，仍依原來之農業用地別而供
        農業用途之使用，是依上開規定，系爭土地實不應課徵
        土地增值稅。
      4.況且，農業用地經依法律變更為非農業用地後，未能准
        許依變更後計畫用途使用或未依變更後之計畫用途申請
        建築使用者，造成對於人民財產權之限制極大以及鼓勵
        擴大農地農用政策，為弭平此種社會不公平之現象，行
        政院農業委員會與行政院，分別於94年6月10 及94年12
        月16日，令頒增訂農業發展條例施行細則第14條之1 以
        及土地稅法施行細則第57之1 規定，以解決上列問題。
        上開施行細則不僅進一步闡明農業發展條例第37條第1
        項以及土地稅法第39條之2第1項規定之意旨，且依「後
        法優於前法」之法理，上開土地稅法施行細則第57之1
        規定既係於94年12月16日頒布施行，則依法律適用原則
        ，相關事件即應適用具有優先效力之後法即農業發展條
        例施行細則第14條之1以及土地稅法施行細則第57之1規
        定，始為合法，殊無有再援引適用法規修正前財政部94
        年10月24日台財稅字第 09404577230號函之餘地，乃復
        查決定及訴願決定仍以該函釋意旨為據，而駁回原告之
        請求，其適用法律顯有違誤。
      5.末查，上開施行細則內容以農業用地經依法律變更為非
        農業用地後，於細部計畫未完成前，因無法依編定之地
        目使用別使用，仍應依原來之土地使用區或用地別管制
        而視為農業用地，即仍由原有地目定之。如該非農業用
        地仍繼續供作農業使用，應使土地所有權人享有租稅之
        優惠，是增訂施行細則意旨所著重者，乃係非農業用地
        是否仍繼續供作農業使用，而非是農業用地何時變更為
        非農業用地，此觀土地稅法與農業發展條例等相關法令
        沿革以及立法之意旨，即為可知。換言之，只要是農業
        用地經依法律變更為非農業用地後，於細部計畫未完成
        前，於符合一定之條件時，即得依法申請不課徵土地增
        值稅。乃被告機關原處分未正確適用法令，而僅以系爭
        土地非農業發展條例施行細則第14條之1 規定所稱農業
        用地為由，明顯增加法律所無之限制，違反憲法第19條
        租稅法律主義，亦與憲法保障人民財產權之意旨及法律
        保留原則有違，訴願決定遞予維持，顯其適用法令均有
        違誤，請鈞院予以撤銷，判決如原告訴之聲明。
　　(二)被告主張之理由：
      1.按「農業用地經依法律變更為非農業用地，經該法律主
        管機關認定符合下列各款情形之一，並取得農業用地作
        農業使用證明書者，得適用本條例第37條第1項、第38
        條第1項或第2項規定，不課徵土地增值稅或免徵遺產稅
        、贈與稅或田賦：一、依法應完成之細部計畫尚未完成
        ，未能准許依變更後計畫用途使用者。二、已發布細部
        計畫地區，都市計畫書規定應實施市區徵收
        ，於公告實施市區徵收計畫前，未依變更後
        之計畫用途申請建築使用者。」、「本法所稱農業用地
        ，指非都市土地或都市土地農業區、保護區範圍內土地
        ，依法供下列使用者：一、供農作、森林、養殖、畜牧
        及保育使用者。」、「已規定地價之土地，於土地所有
        權移轉時，應按其土地漲價總數額徵收土地增值稅。」
        、「作農業使用之農業用地，移轉與自然人時，得申請
        不課徵土地增值稅。」分別為農業發展條例施行細則第
        14條之1、土地稅法第10條、第28條及第39條之2第1 項
        所明定。
      2.查原告甲○○等2人與案外人李用於96年4月18日共同向
        被告申報受贈原屬李用所有坐落於桃園縣觀音鄉○○段
        323-12地號土地之移轉現值，及申請依土地稅法第39條
        之2第1項規定不課徵土地增值稅在案，惟經被告查得系
        爭土地，於71年11月3 日係屬觀音（草漯地區）都市計
        畫之「第一種住宅區」，亦即系爭土地於72年8月3日農
        業發展條例修正生效時並非屬農業用地，此有桃園縣政
        府城鄉發展局都市行政課96年3月30日桃縣城都字第095
        20號核發之都市計畫土地使用分區（或公共設施用地）
        證明書、96年4 月13日府城都字第0960115331號函影本
        各乙份附原處分卷可稽，此亦為原告所不爭，故系爭土
        地移轉時，核無土地稅法第39條之2第1項不課徵土地增
        值稅規定之適用，被告遂依土地稅法第28、31條規定，
        課徵土地增值稅計8萬7,681元，依法並無不合。
      3.至原告主張按土地稅法施行細則第57條之l 所訂，系爭
        土地雖於72年9 月13日依都市計畫變更編定為非農業用
        地，然因都市計畫之細部計畫尚未完成，而未能准許依
        變更後計畫用途使用，仍依原來之農業用地別而供農業
        用途之使用，是依上開規定，系爭土地實不應課徵土地
        增值稅，且依「後法優於前法」之法理，土地稅法施行
        細則第57之1 規定既係於94年12月16日頒布施行，則依
        法律適用原則，相關事件即應適用具有優先效力之後法
        即農業發展條例施行細則第14條之l 以及土地稅法施行
        細則第57之1 規定乙節，按土地稅法第39條之2第1項規
        定：「作農業使用之農業用地，移轉與自然人時，得申
        請不課徵土地增值稅。」，暨「…說明三、次查89年1
        月28日修正生效前土地稅法第39條之2第1項（農業發展
        條例第27條）規定：『農業用地在依法作農業使用時，
        移轉與自行耕作之農民繼續耕作者，免徵土地增值稅。
        』上開條項係於72年8月3日修正生效之農業發展條例第
        27條增訂之規定，故其適用上應以該修正條文公布生效
        後，符合農業用地作農業使用時移轉與自行耕作之農民
        繼續耕作為要件，如上開條項修正公布生效前，已變更
        為非農業用地者，自無該條項免稅規定之適用。……準
        此，有關農業發展條例施行細則第14條之1 （修正前為
        第2條第2項）所稱之農業用地，其中有關土地增值稅之
        適用，應係指於72年8月3日農業發展條例修正生效日後
        ，仍為農業用地，嗣經依法律變更為非農業用地，始得
        申請不課徵（或免徵）土地增值稅。」為財政部94年10
        月24日台財稅字第09404577230號函釋明在案。
      4.查系爭土地依桃園縣政府城鄉發展局都市行政課96年3
        月30日桃縣城都字第 09520號核發之都市計畫土地使用
        分區（或公共設施用地）證明書、96年4 月13日府城都
        字第0960115331號函所載，係於71年11月3 日起即屬觀
        音（草漯地區）都市計畫之「第一種住宅區」，核非土
        地稅法第10條第1項所規定之農業用地，且於72年8 月3
        日農業發展條例修正生效日時，亦非屬農業用地，依上
        揭法令及財政部函釋意旨，系爭土地移轉時，核無土地
        稅法第39條之2第1項不課徵土地增值稅規定及農業發展
        條例施行細則第14條之1以及土地稅法施行細則第57之1
        規定之適用，故亦與「後法優於前法」之法理並無違背
        ，原告主張，核不足採，被告原核定土地增值稅8萬7,6
        81元，並無不合，應予維持。
      5.綜上論結，原告之訴應認為無理由，請予駁回，以維稅
        政。
    理  由
一、本件被告機關課徵原告土地增值稅額87,681元，核其標的數
    額在20萬元以下（司法院曾依行政訴訟法第219 條第2 項之
    規定，將行政訴訟法第229 條第1 項之簡易案件金額提高為
    20萬元，並自93年1 月1 日起施行），應依簡易訴訟程序進
    行之，先予明。
二、按「農業用地經依法律變更為非農業用地，經該法律主管機
    關認定符合下列各款情形之一，並取得農業用地作農業使用
    證明書者，得適用本條例第37條第1 項、第38條第1 項或第
    2 項規定，不課徵土地增值稅或免徵遺產稅、贈與稅或田賦
    ：1、依法應完成之細部計畫尚未完成，未能准許依變更後
    計畫用途使用者。2、已發布細部計畫地區，都市計畫書規
    定應實施市區徵收，於公告實施市區
    徵收計畫前，未依變更後之計畫用途申請建築使用者。」、
    「本法所稱農業用地，指非都市土地或都市土地農業區、保
    護區範圍內土地，依法供下列使用者：1 、供農作、森林、
    養殖、畜牧及保育使用者。」、「已規定地價之土地，於土
    地所有權移轉時，應按其土地漲價總數額徵收土地增值稅。
    」、「作農業使用之農業用地，移轉與自然人時，得申請不
    課徵土地增值稅。」分別為農業發展條例施行細則第14條之
    1 、土地稅法第10條、第28條及第39條之2 第1 項所明定。
三、本件原告與訴外人李用於96年4月18日共同向被告機關中壢
    分處申報受贈原屬李用所有坐落於桃園縣觀音鄉○○段323-
    12地號土地之移轉現值，並申請依農業發展條例施行細則第
    14條之1規定不課徵土地增值稅。經被告機關中壢分處以系
    爭土地於72年8月3日農業發展條例修正生效時已非屬農業用
    地，核無土地稅法第39條之2第1項不課徵土地增值稅規定之
    適用，遂依土地稅法第28條、第31條規定，課徵原告土地增
    值稅計87,681元。原告不服，申請復查，未獲變更，提起訴
    願遭決定駁回，循序起訴意旨如事實欄所載。
四、查系爭土地於71年11月3日係屬觀音（草漯地區）都市計畫
    之「第一種住宅區」，亦即系爭土地於72年8月3日農業發展
    條例修正生效時並非屬農業用地，此有桃園縣政府城鄉發展
    局都市行政課96年3月30日桃縣城都字第095 20號核發之都
    市計畫土地使用分區（或公共設施用地）證明書、96年4 月
    13日府城都字第0960115331號函影本各乙份附原處分卷可稽
    ，亦為原告所不爭；是被告機關以系爭土地移轉時，核無土
    地稅法第39條之2第1項不課徵土地增值稅規定之適用，遂依
    土地稅法第28、31條規定，課徵土地增值稅計87,681元，洵
    屬有據。
五、原告雖以前情據為爭執，惟查：
（一）依前揭土地稅法第39條之2第1項規定：「作農業使用之農
      業用地，移轉與自然人時，得申請不課徵土地增值稅。」
      又財政部94年10月24日台財稅字第09404577230號函釋意
      旨：「…說明3、次查89年1月28日修正生效前土地稅法第
      39條之2第1項（農業發展條例第27條）規定：『農業用地
      在依法作農業使用時，移轉與自行耕作之農民繼續耕作者
      ，免徵土地增值稅。』上開條項係於72年8月3日修正生效
      之農業發展條例第27條增訂之規定，故其適用上應以該修
      正條文公布生效後，符合農業用地作農業使用時移轉與自
      行耕作之農民繼續耕作為要件，如上開條項修正公布生效
      前，已變更為非農業用地者，自無該條項免稅規定之適用
      。……準此，有關農業發展條例施行細則第14條之1（修
      正前為第2條第2項）所稱之農業用地，其中有關土地增值
      稅之適用，應係指於72年8月3日農業發展條例修正生效日
      後，仍為農業用地，嗣經依法律變更為非農業用地，始得
      申請不課徵（或免徵）土地增值稅。」該函釋意旨與土地
      稅法第39條之2第1項及農業發展條例第27條規定意旨，並
      無違背，稅捐稽徵機關辦理相關案件，自得適用之。
（二）系爭土地依桃園縣政府城鄉發展局都市行政課96年3月30
      日桃縣城都字第09520號核發之都市計畫土地使用分區（
      或公共設施用地）證明書、96年4月13日府城都字第09601
      15331號函所載，係於71年11月3日起即屬觀音（草漯地區
      ）都市計畫之「第一種住宅區」，核非土地稅法第10條第
      1項所規定之農業用地，且於72年8月3日農業發展條例修
      正生效日時，亦非屬農業用地，依上揭法令及財政部函釋
      意旨，系爭土地移轉時，核無土地稅法第39條之2第1項不
      課徵土地增值稅規定及農業發展條例施行細則第14條之1
      以及土地稅法施行細則第57之1規定之適用，與「後法優
      於前法」之法理並無違背，原告主張之情，核非可採。
六、綜上所述，原告起訴論旨，並非可採；被告機關依土地稅法
    第28條、第31條規定，課徵原告土地增值稅計87,681元，並
    無違誤，復查及訴願決定，遞予維持，亦無不合；原告訴請
    撤銷，為無理由，應予駁回。又本件係適用簡易訴訟程序，
    爰不經言詞辯論逕為判決。
七、兩造其餘主張陳述，於判決結果不生影響，無庸一一論列，
    併予敘明。
據上論結，本件原告之訴為無理由，爰依行政訴訟法第233條第1
項、第98條第1 項前段、第104 條，民事訴訟法第85條第1 項前
段，判決如主文。
中　　華　　民　　國　　96　　年　　12　　月　　31　　日
                    第六庭法　官　許瑞助
上為正本係照原本作成。
本件以訴訟事件所涉及之法律見解具有原則性者為限，始得於本
判決送達後20日內向本院提出上訴狀並表明上訴理由，如已於本
判決宣示後送達前提起上訴者，應於判決送達後20日內補具上訴
理由（均按他造人數附繕本），且經最高行政法院許可後方得上
訴。
中　　華　　民　　國　　96　　年　　12　　月　　31　　日
                          書記官  吳芳靜
